【裁判字號】    96,訴,2347
【裁判日期】    970205
【裁判案由】    綜合所得稅
【裁判全文】
臺北高等行政法院判決
                                     96年度訴字第02347號
                              .
原      告  甲○○
                          送達.
被      告  財政部臺灣省北區國稅局
代  表  人  陳文宗（局長）住同上
訴訟代理人  丙○○
上列當事人間因綜合所得稅事件，原告不服財政部中華民國96年
5 月7 日臺財訴字第09600159410 號（案號：第00000000號）訴
願決定，提起行政訴訟，本院判決如下：
    主  文
原告之訴駁回。
訴訟費用由原告負擔。
    事  實
一、事實概要：
    原告於民國（下同）93年10月間對南投縣草屯鎮公所（下稱
    草屯鎮公所）捐贈其扶養親屬林義堂所有坐落南投縣草屯鎮
    ○○○段550 地號土地（持分28,348/100,000，下稱系爭土
    地），隨後於93年度綜合所得結算申報，列舉申報對草屯鎮
    公所之土地捐贈扣除額新臺幣（下同）1,137,675 元（應係
    1,137,752 元之誤報），被告所屬桃園縣分局初查依財政部
    94年2 月18日臺財稅字第0940 4500070號頒布之認定標準，
    按系爭土地公告現值1,137,752 元之16% 核定土地捐贈扣除
    額為182,040 元，並以95年3 月20日第0000000000號核定通
    知書檢附稅額繳款書歸課綜合所得總額4,776,508 元，綜合
    所得淨額3,150,140 元，補徵應納稅額295,292 元。原告不
    服，主張財政部係94年2 月18日始發布「個人捐贈土地列報
    綜合所得稅捐贈列舉扣除金額認定標準」，若贈與人於年度
    結束後獲知認定標準且不同意該標準，亦無法撤回贈與，惟
    若主管機關於每年年度開始即規定並發布，則人民將有所遵
    循云云，申請復查。案經被告審理認為：系爭土地係原告之
    扶養親屬林義堂於62年6 月12日繼承取得之公共設施保留地
    ，於93年10月22日捐贈予草屯鎮公所，依財政部92年6 月3
    日臺財稅字第0920452464號令規定，自93年1 月1 日起，個
    人以購入之土地捐贈未能提具土地取得成本確實證據或土地
    係受贈取得者，其捐贈列舉扣除金額之計算，稽徵機關得依
    財政核定之標準認定之；又個人以繼承之土地捐贈亦納入適
    用，本件贈與日期為93年10月22日，原核定並無不合，遂以
    96年1 月8 日北區國稅法二字第0960015350號復查決定予以
    駁回，未獲變更（下稱原處分）。原告仍表不服，提起訴願
    ，亦遭決定駁回，遂提起本件行政訴訟。
二、兩造聲明：
（一）原告聲明：
    1.訴願決定及原處分均撤銷。
    2.訴訟費用由被告負擔。
（二）被告聲明：
    1.駁回原告之訴。
    2.訴訟費用由原告負擔。
三、兩造之爭點：
（一）原告主張之理由：
    1.原告於92、93年度申報綜合所得稅列報受扶養親屬林義堂
      由繼承取得之公共設施保留地（0000-0000 地號），分兩
      筆捐贈予草屯鎮公所，92年度申報案件經核准在案，93年
      度則經由被告依90年5 月2 日臺財稅第0000000000號、93
      年5 月21日臺財稅字第0930451431號、92年6 月3 日臺財
      稅字第0920452464號、93年5 月21日臺財稅字第09304514
      32號、94年2 月18日臺財稅字第09404500070 號函釋，核
      定申報之捐贈應按公告現值1,137,752 元之16% 即182,04
      0 元，從而核定原告當年度之綜合所得稅，須補繳稅款29
      5,292 元。
    2.查本案捐贈之土地係林義堂繼承自其父林昌（於58年09月
      16日過世），而於62年6 月12日辦妥分割登記；次查現行
      遺產及贈與稅係於62年2 月6 日制訂公布，前述爭執之贈
      與並無被告及原處分機關所主張90年5 月2 日臺財稅第00
      00000000號所釋「…遺贈人、受遺贈人、繼承人捐贈之財
      產符合遺產及贈與稅法第16條第3 款規定，不計入遺產總
      額而免予課徵遺產稅者，不得再依所得稅法第17條第1 項
      第2 款第2 目第1 小目規定於其當年度綜合所得稅結算申
      報時，列報捐贈列舉扣除…」情事，按本函釋意旨應為防
      止同一行為產生兩種稅賦優惠。前述爭執贈與之土地之繼
      承係發生於遺產及贈與稅法施行前，自無函釋所稱「不計
      入遺產總額而免予課徵遺產稅者」之適用。況原函釋發布
      時之遺產及贈與稅法第16條第3 款係規定「遺贈人、受遺
      贈人或繼承人捐贈於被繼承人死亡時，已依法登記設立為
      財團法人組織且符合行政院規定組織之教育、文化、公益
      慈善、宗教團體及祭祀公業之財產」，前述爭執贈與之土
      地受贈人係草屯鎮公所，故而原處分及原訴願決定即為違
      反法令規定。
    3.財政部92年6 月3 日臺財稅字第0920452464號釋略謂「…
      個人以購入之土地捐贈未能提具土地取得成本確實證據或
      土地係受贈與取得者，其捐贈列舉扣除金額之計算，稽徵
      機關得依本部核定之標準認定之。該標準由本部各地區國
      稅局參照捐贈年度土地市場交易情形擬訂，報請本部核定
      。」該函令亦僅規定「個人以購入之土地捐贈或土地係受
      贈與取得者」，前述爭執贈與之土地係林義堂於62年6 月
      12日由繼承取得，自非該函釋所規定者；又財政部93年5
      月21日臺財稅字第0930451432號釋略謂「個人以繼承之土
      地捐贈，除屬依本部90年5 月2 日臺財稅字第0000000000
      號及93年5 月21日臺財稅字第0930451431號令規定，不計
      入遺產總額免徵遺產稅，並不得列報捐贈當年度綜合所得
      稅捐贈列舉扣除者外，其綜合所得稅捐贈列舉扣除金額之
      計算，依本部92年6 月3 日臺財稅字第0920452464號令第
      3 點規定之標準認定之。」另財政部93年5 月21日臺財稅
      字第0930451431號函令略謂「遺贈人、受遺贈人、繼承人
      捐贈之財產符合遺產及贈與稅法第16條第1 款規定，不計
      入遺產總額而免予課徵遺產稅者，不得再依所得稅法第17
      條第1 項第2 款第2 目第1 小目規定於其當年度綜合所得
      稅結算申報時，列報捐贈列舉扣除。」原處分及訴願決定
      對於核定16% 之說明均引用財政部92年6 月3 日臺財稅字
      第0920452464號及93年5 月21日臺財稅字第0930451432號
      令之內容，其所言「核定之標準」並未明示，財政部復於
      94年2 月18日臺財稅字第09404500070 號令表示：「…土
      地係受贈或繼承取得者…其綜合所得稅捐贈列舉扣除金額
      依土地公告現值之16% 計算。」中始明定16% 標準，足見
      原告於捐贈完成之年度亦無從得知財政部「核定之標準」
      究為100%或16% ，按行政程序法第5 條之規定「行政行為
      之內容應明確」，方能使人有所遵循，若不明確，則原告
      93年度之土地捐贈列舉扣除金額自應沿襲92年度之標準，
      方為適法。
    4.又訴願決定書第4 頁中段略謂「…（二）次按土地…如准
      其按公告現值申報列舉扣除額，不啻提供高所得者於生前
      購入公共設施保留地留供繼承人避稅之租稅規劃空間…」
      前述爭執贈與之土地與訴願決定書所稱事實不符，故而原
      訴願決定書自難令人折服。
    5.原告於申報92年度之捐贈並經被告核准在案，所申准之捐
      贈金額依公告現值100%列舉扣除，原告之受扶養親屬仍信
      賴稅法規定－即捐贈金額可依公告現值100%減除，於93年
      度將爭執土地捐贈予草屯鎮公所，而截至93年12月31日止
      ，尚未見主管機關就前述爭執贈與之土地減除金額作明確
      之規定，從而捐贈者信賴當時法令規定，並依法所為行為
      自應受到保護，始符合信賴保護原則，原告依92年度列舉
      申報核准之經驗於93年度申報時卻得到不同結果，實令人
      不服。況被告及訴願機關執詞上述財政部92年6 月3 日臺
      財稅字第0920452464號函令、94年2 月18日臺財稅字第09
      404500070 號函令逕為捐贈金額依公告現值16% 核定，雖
      具有實質防範前述投機者逃漏稅之精神，但顯與原告之情
      形迥異。
    6.原處分及訴願決定書就原告前述爭執贈與之土地申報，依
      公告現值16% 所為之核定應為違反法令規定，故應依土地
      公告現值100%核定，原處分及訴願決定違反法令規定，補
      繳稅額實有違誤。
（二）被告主張之理由：
    1.按「捐贈：對於教育、文化、公益、慈善機構或團體之捐
      贈總額最高不超過綜合所得總額百分之二十為限。但有關
      國防、勞軍之捐贈及對政府之捐獻，不受金額之限制。」
      行為時所得稅法第17條第1 項第2 款第2 目之1 所明定。
      次按「一、自93年1 月1 日起，個人以購入之土地捐贈，
      已提出土地取得成本確實證據者，其綜合所得稅捐贈列舉
      扣除金額之計算，依所得稅法第17條第1 項第2 款第2 目
      第1 小目之規定核實減除；…三、個人以購入之土地捐贈
      未能提具土地取得成本確實證據或土地係受贈取得者，其
      捐贈列舉扣除金額之計算，稽徵機關得依本部核定之標準
      認定之。該標準由本部各地區國稅局參照捐贈年度土地市
      場交易情形擬訂，報請本部核定。」「個人以繼承之土地
      捐贈，除屬依本部90年5 月2 日臺財稅字第0000000000號
      及93年5 月21日臺財稅字第0930451431號令規定，不計入
      遺產總額免徵遺產稅，並不得列報捐贈當年度綜合所得稅
      捐贈列舉扣除者外，其綜合所得稅捐贈列舉扣除金額之計
      算，依本部92年6 月3 日臺財稅字第0920452464號令第3
      點規定之標準認定之。」為財政部92年6 月3 日臺財稅字
      第0920452464號及93年5 月21日臺財稅字第0930451432號
      令所明釋。又「個人以購入之土地捐贈而未能提示土地取
      得成本確實證據，或土地係受贈或繼承取得者，除非屬公
      共設施保留地且情形特殊…其綜合所得稅捐贈列舉扣除金
      額依土地公告現值之16% 計算。」為93年度個人捐贈土地
      列報綜合所得稅捐贈列舉扣除額認定標準所核定。
    2.原告將扶養親屬林義堂所有南投縣草屯鎮○○○段550 地
      號土地（持分28,348/100,000）捐贈予南投縣草屯鎮公所
      ，並依該土地公告現值1,137,675 元（正確金額為1,137,
      752 ）列報捐贈扣除額，原查依前揭規定，依該土地公告
      現值16% 計算認定182,040 元。原告不服申經復查、訴願
      均遭駁回。
    3.行政解釋係在補充法令之效力，當法律有意義不明或不備
      時，或法條文字雖無明文規定，而依論理顯然含有其意義
      等情況時，均得就法律予以作解釋。按對於個人購地捐贈
      ，申報綜合所得稅捐贈列舉扣除額，其捐贈金額之計算，
      所得稅法及其施行細則並未明文規定，以往均依據受贈機
      關核發給捐贈人函件上之土地權利價值（土地公告現值）
      ，列報捐贈列舉扣除，導致高所得者藉由公共設施保留地
      、道路用地等之市價約為土地公告現值16% 之特性，大量
      購置後捐贈與政府後，再以捐贈土地之公告現值列報綜合
      所得稅捐贈列舉扣除，以規避綜合所得稅負，造成租稅不
      公及國家巨額稅收損失；又所得稅法第17條第1 項第2 款
      第2 目列舉扣除額中，除保險費、購屋借款利息、房屋租
      金支出應於規定之限額內核實列報外，有關捐贈、醫藥及
      生育費、災害損失、財產交易損失等，依法均應以實際支
      付金額，作為列報之基礎，個人購地捐贈者，其捐贈金額
      之列報，自應以土地之取得成本為準。依財政部92年6 月
      3 日臺財稅字第0920452464號函令，自93年1 月1 日起個
      人以購入之土地捐贈，列舉扣除金額之計算，已提出土地
      取得成本者，以土地之取得成本為準；未能提出土地取得
      成本或土地係受贈取得者，稽徵機關得依財政部參照捐贈
      年度土地市場交易情形核定之標準認定之。次按個人以繼
      承之土地（公共設施保留地）捐贈，申報綜合所得稅捐贈
      列舉扣除額，其捐贈金額之計算，如准其按公告土地現值
      申報列舉扣除額，不啻提供高所得者於生前購入公共設施
      保留地留供其繼承人避稅之租稅規劃空間，從而財政部93
      年5 月21日臺財稅字第0930451432號函令，係補充規定個
      人以繼承之土地捐贈，依財政部92年6 月3 日臺財稅字第
      0920452464號令第3 點規定之標準認定之。上開函令，係
      財政部基於中央財稅主管機關職權，就所得稅法第17條第
      1 項第2 款第2 目第1 小目捐贈列舉扣除金額計算之立法
      意旨所作之解釋，並未增加該法條規定所無之限制；而財
      政部94年2 月18日臺財稅字第09404500070 號令則係依上
      開函令意旨，核定93年度個人捐贈土地列報捐贈列舉扣除
      金額認定之標準為土地公告現值之16% ，僅為補充財政部
      92年6 月3 日臺財稅字第0920452464號令第3 點所釋之認
      定標準。
    4.本件原告之扶養親屬於93年10月月間將繼承而持有之系爭
      公共設施保留地，贈與草屯鎮公所，且登記完成，93年度
      申報列舉扣除對政府之捐贈1,137,675 元，被告依首揭令
      釋意旨及認定標準，以繼承取得之公共設施保留地捐贈，
      其綜合所得稅捐贈列舉扣除金額，按土地公告現值1,137,
      752 元之16% 計算，核定原告93年度對政府之捐贈扣除額
      182,040 元，並無不合。
    5.綜上所述，原處分及訴願決定並無違誤。
   理  由
一、本件原告起訴時，被告之代表人為凌忠嫄，嗣於訴訟中變為
    陳文宗，茲據新任代表人具狀聲明承受訴訟，經核無不合，
    應予准許。
二、原告主張：本件所爭執土地之繼承係發生於遺產及贈與稅法
    施行前，自無財政部90年05月02日臺財稅第09 00452891 號
    函釋所稱「不計入遺產總額而免予課徵遺產稅者」之適用。
    況原函釋發布時之遺產及贈與稅法第16條第3 款係規定「遺
    贈人、受遺贈人或繼承人捐贈於被繼承人死亡時，已依法登
    記設立為財團法人組織且符合行政院規定組織之教育、文化
    、公益慈善、宗教團體及祭祀公業之財產」，前述爭執贈與
    之土地受贈人係草屯鎮公所，故而原處分及原訴願決定即為
    違反法令規定。財政部92年6 月3 日臺財稅字第0920452464
    號函令僅規定「個人以購入之土地捐贈或土地係受贈與取得
    者」，前述爭執贈與之土地係林義堂於62年6 月12日由繼承
    取得，自非該函釋所規定者。又原處分及訴願決定對於核定
    16% 之說明均引用財政部92年6 月3 日臺財稅字第09204524
    64號及93年5 月21日臺財稅字第0930451432號令之內容，其
    所言「核定之標準」並未明示，財政部復於94年2 月18日臺
    財稅字第09404500070 號令中始明定16% 標準，足見原告於
    捐贈完成之年度亦無從得知財政部「核定之標準」究為100%
    或16% ，按行政程序法第5 條之規定「行政行為之內容應明
    確」，方能使人有所遵循，若不明確，則原告93年度之土地
    捐贈列舉扣除金額自應沿襲92年度之標準，方為適法。原告
    於申報92年度之捐贈並經被告核准在案，所申准之捐贈金額
    依公告現值100%列舉扣除，原告之受扶養親屬仍信賴稅法規
    定－即捐贈金額可依公告現值100%減除，於93年度將爭執土
    地捐贈予草屯鎮公所，而截至93年12月31日止，尚未見主管
    機關就前述爭執贈與之土地減除金額作明確之規定，從而捐
    贈者信賴當時法令規定，並依法所為行為自應受到保護，始
    符合信賴保護原則。況財政部92年6 月3 日臺財稅字第0920
    452464號函令、94年2 月18日臺財稅字第09404500070 號函
    令逕為捐贈金額依公告現值16% 核定，雖具有實質防範前述
    投機者逃漏稅之精神，但顯與原告之情形迥異。為此，原告
    依據行政訴訟法第4 條第1 項規定提起本件撤銷訴訟，求為
    判決如聲明所示。
三、被告則以：對於個人購地捐贈，申報綜合所得稅捐贈列舉扣
    除額，其捐贈金額之計算，所得稅法及其施行細則並未明文
    規定，以往均依據受贈機關核發給捐贈人函件上之土地權利
    價值（土地公告現值），列報捐贈列舉扣除，導致高所得者
    藉由公共設施保留地、道路用地等之市價約為土地公告現值
    16% 之特性，大量購置後捐贈與政府後，再以捐贈土地之公
    告現值列報綜合所得稅捐贈列舉扣除，以規避綜合所得稅負
    ，造成租稅不公及國家巨額稅收損失；又所得稅法第17條第
    1 項第2 款第2 目列舉扣除額中，除保險費、購屋借款利息
    、房屋租金支出應於規定之限額內核實列報外，有關捐贈、
    醫藥及生育費、災害損失、財產交易損失等，依法均應以實
    際支付金額，作為列報之基礎，個人購地捐贈者，其捐贈金
    額之列報，自應以土地之取得成本為準。依財政部92年6 月
    3 日臺財稅字第0920452464號函令，自93年1 月1 日起個人
    以購入之土地捐贈，列舉扣除金額之計算，已提出土地取得
    成本者，以土地之取得成本為準；未能提出土地取得成本或
    土地係受贈取得者，稽徵機關得依財政部參照捐贈年度土地
    市場交易情形核定之標準認定之。次按個人以繼承之土地（
    公共設施保留地）捐贈，申報綜合所得稅捐贈列舉扣除額，
    其捐贈金額之計算，如准其按公告土地現值申報列舉扣除額
    ，不啻提供高所得者於生前購入公共設施保留地留供其繼承
    人避稅之租稅規劃空間，從而財政部93 年5月21日臺財稅字
    第0930451432號函令，係補充規定個人以繼承之土地捐贈，
    依財政部92年6 月3 日臺財稅字第0920452464號令第3 點規
    定之標準認定之。上開函令，係財政部基於中央財稅主管機
    關職權，就所得稅法第17條第1 項第2 款第2 目第1 小目捐
    贈列舉扣除金額計算之立法意旨所作之解釋，並未增加該法
    條規定所無之限制；而財政部94年2 月18日臺財稅字第0940
    4500070 號令則係依上開函令意旨，核定93年度個人捐贈土
    地列報捐贈列舉扣除金額認定之標準為土地公告現值之16%
    ，僅為補充財政部92年6 月3 日臺財稅字第0920452464號令
    第3 點所釋之認定標準。本件原告之扶養親屬於93年10月間
    將繼承而持有之系爭公共設施保留地，贈與草屯鎮公所，且
    登記完成，93年度申報列舉扣除對政府之捐贈1,137,675 元
    ，被告依首揭令釋意旨及認定標準，以繼承取得之公共設施
    保留地捐贈，其綜合所得稅捐贈列舉扣除金額，按土地公告
    現值1,137,752 元之16% 計算，核定原告93年度對政府之捐
    贈扣除額182,040 元，並無不合等語，資為抗辯。
四、上開事實概要欄所述之事實，除後列之爭點事項外，其餘為
    兩造所不爭執，並有原處分書、核定稅額繳款書、被告所屬
    桃園縣分局95年3 月20日第0000000000號核定通知書、92年
    度綜合所得稅核定通知書、93年度綜合所得稅結算申報書、
    南投縣草屯鎮公所93年10月29日草鎮工字第0930028362號函
    、93年9 月20日草鎮工字第0930024369號函、系爭土地登記
    謄本、南投縣草屯鎮都市計畫土地使用分區證明書、財政部
    臺灣省中區國稅局贈與稅不計入贈與總額證明書、地籍圖謄
    本、南投縣草屯鎮公所證明書、系爭土地使用情形照片8 張
    等件分別附原處分卷、訴願卷及本院卷可稽，為可確認之事
    實。
五、歸納兩造之上述主張，本件爭執之重點厥為：被告按土地公
    告現值之16% 核定捐贈扣除額，有無違誤？財政部92年6 月
    3 日臺財稅字第0920452464號令及94年2 月18日臺財稅字第
    09404500070 號令是否有增加所得稅法第17條之不必要限制
    ？本件是否應比照原告92年度之捐贈辦理？本件有無違反行
    政行為明確性原則及信賴保護原則？茲分述如下：
（一）按所得稅法第13條規定：「個人之綜合所得稅，就個人綜
      合所得總額，減除免稅額及扣除額後之綜合所得淨額計徵
      之。」及第17條第1 項第2 款第2 目第1 小目規定：「按
      前三條規定計得之個人綜合所得總額，減除下列免稅額及
      扣除額後之餘額，為個人之綜合所得淨額：…二、扣除額
      ：納稅義務人就下列標準扣除額或列舉扣除額擇一減除外
      ，並減除特別扣除額：…（二）列舉扣除額：1.捐贈：對
      於教育、文化、公益、慈善機構或團體之捐贈總額最高不
      超過綜合所得總額百分之二十為限。但有關國防、勞軍之
      捐贈及對政府之捐獻，不受金額之限制。」由於個人對教
      育、文化、公益、慈善機構或團體之捐贈，或對國防、勞
      軍之捐贈及對政府之捐獻，係有助於社會及政府機關之行
      為，具有增進公共利益之內涵，故所得稅法乃特別規定，
      給予免除租稅之優惠措施。又所得稅法有關個人捐贈列報
      扣除規定之限額，原均以綜合所得總額之20% 為限，以保
      障稅收，防止浮濫，迄至61年12月30日修法時，對政府之
      捐贈，始修正為不受金額限制，因此從租稅公平、確保稅
      收及防止浮濫之觀點，捐贈物如係實物者，其扣除額度應
      約相當於該捐贈物之現金價值，使實物捐贈與現金捐贈之
      扣除額度無差別之租稅待遇，此參所得稅法第14條第2 項
      規定：「前項各類所得，如為實物、有價證券或外國貨幣
      ，應以取得時政府規定之價格或認可之兌換率折算之；未
      經政府規定者，以當地時價計算。」益明。是以，納稅義
      務人以土地捐贈政府，提示原始購買土地之相關成本，經
      查屬實，即按實際金額核認，如未能提示成本資料者，則
      應考慮其變現價值（亦即當時之市場交易價格）。
（二）次按「憲法第十九條規定人民有依法律納稅之義務，係指
      人民僅依法律所定之納稅主體、稅目、稅率、納稅方法及
      納稅期間等項而負納稅之義務。至於課稅原因事實之有無
      及有關證據之證明力如何，乃屬事實認定問題，不屬於租
      稅法律主義之範圍。」「憲法第十九條規定，人民有依法
      律納稅之義務。所謂依法律納稅，係指租稅主體、租稅客
      體、稅基、稅率等租稅構成要件，均應依法律明定之。各
      該法律之內容且應符合量能課稅及公平原則…」「憲法第
      十九條規定，人民有依法律納稅之義務，係指國家課人民
      以繳納稅捐之義務或給予人民減免稅捐之優惠時，應就租
      稅主體、租稅客體、稅基、稅率等租稅構成要件，以法律
      明定之。各該法律規定之內容且應符合租稅公平原則…」
      分經司法院釋字第217 、597 、607 號解釋在案，是有關
      租稅主體、租稅客體、稅基、稅率等租稅構成要件，固應
      以法律明定之，惟就課稅原因之有無暨其證明力如何，則
      屬事實認定問題，非在租稅法定主義範疇。復按，行政程
      序法第159 條規定：「本法所稱行政規則，係指上級機關
      對下級機關，或長官對屬官，依其權限或職權為規範機關
      內部秩序及運作，所為非直接對外發生法規範效力之一般
      、抽象之規定。行政規則包括下列各款之規定︰一、關於
      機關內部之組織、事務之分配、業務處理方式、人事管理
      等一般性規定。二、為協助下級機關或屬官統一解釋法令
      、認定事實、及行使裁量權，而訂頒之解釋性規定及裁量
      基準。」又主管機關基於職權因執行特定法律之規定，得
      為必要之釋示，以供本機關或下級機關所屬公務員行使職
      權時之依據，亦經司法院釋字第407 號解釋在案，此項釋
      示亦屬行政程序法第159 條明定之行政規則之一種。
（三）財政部鑑於所得稅法對於個人購地捐贈，申報綜合所得稅
      之列舉扣除額應如何計算，並未明文規定，且以往稽徵機
      關依據受贈機關核發給捐贈人函件上之土地權利價值（土
      地公告現值），列報捐贈列舉扣除，常有高所得以低價購
      入公共設施保留地或道路用地等，捐贈政府後，再以捐贈
      土地之公告現值列報綜合所得稅捐贈列舉扣除，以規避綜
      合所得稅賦，造成租稅不公及國家巨額稅收損失之情形；
      並參酌各地區稅捐稽徵機關調查轄區內土地市場交易之行
      情資料，核定公共設施保留地或道路用地若無實際交易金
      額，其捐贈列舉扣除額應依土地公告現值16% 計算【一般
      而言，供公眾通行之私有之既成道路，無論係都市計畫內
      或非都市計畫內之土地，其所有權人對土地因無從自由使
      用收益，致其無市場行情，有不易出售變價之特性，與公
      共設施保留地並無二致，依土地代書工會統計，既成道路
      用地之市價約為土地公告現值10% 至20% ，與坊間公共設
      施保留地之市價相當（參照月旦法學雜誌第112 期「既成
      道路相關法律問題探討」第69頁、第70頁）】，乃分別作
      成：1.92年6 月3 日臺財稅字第0920452464號函令：「一
      、自93年1 月1 日起，個人以購入之土地捐贈，已提出土
      地取得成本確實證據者，其綜合所得稅捐贈列舉扣除金額
      之計算，依所得稅法第17條第1 項第2 款第2 目第1 小目
      之規定核實減除…二、個人以購入之土地捐贈，應檢附左
      列文件：（一）受贈機關、機構或團體開具領受捐贈之證
      明文件。（二）購入該捐贈土地之買賣契約書及付款證明
      ，或其他足資證明文件。三、個人以購入之土地捐贈未能
      提具土地取得成本確實證據或土地係受贈取得者，其捐贈
      列舉扣除金額之計算，稽徵機關得依本部核定之標準認定
      之。該標準由本部各地區國稅局參照捐贈年度土地市場交
      易情形擬訂，報請本部核定。」2.94年2 月18日臺財稅字
      第09404500070 號函令：「93年度個人捐贈土地列報綜合
      所得稅捐贈列舉扣除金額認定標準：個人以購入之土地捐
      贈而未能提示土地取得成本確實證據，或土地係受贈或繼
      承取得者，除非屬公共設施保留地且情形特殊，經稽徵機
      關研析具體意見專案報部核定者外，其綜合所得稅捐贈列
      舉扣除金額依土地公告現值之16% 計算。」上開函令係將
      捐贈土地在市場交易之實際情形予以標準化及具體化。亦
      即，關於捐贈土地予政府之列舉扣除額之計算，如係屬個
      人購入之土地捐贈應提示土地取得成本確實證據，核實認
      列；如土地係受贈或繼承取得者，除非屬公共設施保留地
      且情形特殊，經稽徵機關研析具體意見專案報部核定者外
      ，其綜合所得稅捐贈列舉扣除金額依土地公告現值之16%
      計算，作為列舉扣除額標準，核該函釋意旨，不但與實際
      交易行情價格相當，且係本於成本支出概念及核實認列原
      則所作成，與立法原意尚無違背，自無增加法律所無之限
      制。又該等函令係主管稅捐稽徵事務之機關財政部，於法
      定職權範圍內，就列舉扣除額之計算事項，所為認定事實
      及行使裁量權之統一釋示，參酌前開說明，自屬行政規則
      之一種，並已依規定下達下級機關，自有拘束解釋機關、
      其下級機關及屬官之效力，依司法院釋字第287 號解釋意
      旨，應自所解釋法規之生效日起有其適用。從而，原告訴
      稱94年2 月18日臺財稅字第09404500070 號函令應自其發
      布之日起實施云云，即非可採。
（四）本件原告固於93年10月間對草屯鎮公所捐贈其扶養親屬林
      義堂所有之系爭土地，隨後於93年度綜合所得稅結算申報
      ，列舉申報對政府之土地捐贈扣除額1,137,675 元（應係
      1 137,752 元之誤報，計算式：382.24平方公尺×28,348
      /100,000×每平分公尺10,500元＝1,137,752 元），然上
      開土地係原告之扶養親屬林義堂繼承取得，且屬公共設施
      保留地道路用地，有贈與人林義堂贈與稅不計入贈與總額
      證明書及草屯鎮公所95年4 月3 日草鎮服工字第8176號都
      市計畫土地使用分區證明書、93年9 月14日草鎮服工字第
      24162 號證明書、系爭土地使用情形照片等件附卷可稽，
      則被告依首揭解釋函令意旨，依捐贈時土地公告現值1,13
      7,752 元按16% 計算核定該部分捐贈扣除額為182,040 元
      （計算式：1,137,752 ×16% ＝182,040 元，元以下四捨
      五入），並剔除其餘之955,635 元，經核即無不合。
（五）另查，前揭92年6 月3 日臺財稅字第0920452464號函令，
      乃係以捐贈者取得土地之確實成本，為核實列報扣除額之
      憑據，而在捐贈者無從取具成本證據或無償受贈情形，明
      定捐贈列舉扣除金額之計算方式，採推計扣除方式，即列
      舉扣除金額之計算，稽徵機關得依財政部核定之標準認定
      之；而94年2 月18日臺財稅字第09404500070 號函令，即
      係依前揭財政部92年函令第3 點所明定之標準，責成各地
      區國稅局參照所轄93年度土地市場交易情形擬訂，並報請
      財政部核定之補充性規定，兩者之內容不但未生扞格，且
      後函係前函之補充規定，有相輔相成之效果，自無法律不
      溯及既往原則之違反可言。又行政行為之內容應明確，為
      行政程序法第5 條所明定此乃學理上明確性原則之明文化
      。所謂明確性原則，係指行政行為之內容、依據、構成要
      件及目的應明晰確定，使人民易於理解與預見，以便相對
      人遵循或尋求救濟明確，其內容不限於行政行為，亦包括
      法律及法規命令之規定，內容必須明確，涉及人民權利義
      務事項，亦應有明確清楚之界限與範圍，其具體表現於行
      政法學有行政行為明確性、命令授權明確性、法律明確性
      、刑罰明確性等概念原則。其中行政行為明確性，係指行
      政行為應明白確定，乃合法或生效要件，若行政處分及行
      政契約之內容不明確，自構成瑕疵或無效，此即行政程序
      法第5 條所明定之意旨。另法律明確性，係指法律文意之
      構成要件及法律效果，應具體詳盡使人民對該干預性法律
      有可預見性、可量度性及可信賴性，而立法者仍得衡酌法
      律所規範生活事實之複雜性不適用於個案之妥當性，運用
      不確定法律概念或概括條款而為相應之規定，苟其意義非
      難以理解，且得受規範者所得預見，並可經由司法審查加
      以確認，即可認已符合法律明確性原則。本件被告認定原
      告之扶養親屬林義堂所捐贈之系爭土地係繼承取得，且屬
      公共設施保留地道路用地，乃考慮其當時之市場交易價格
      有限，依據前揭92年6 月3 日臺財稅字第0920452464號、
      94年2 月18日臺財稅字第09404500070 號等函令意旨，以
      原處分駁回原告之復查申請，其原處分內容詳細記載主文
      、事實及理由，具備行政處分之合法或生效要件，已為一
      般人所能清楚理解其處分目的及意旨，尚難謂有違行政行
      為之明確性。而個人對政府之捐獻，因有助於政府機關之
      施政，固得給予免除租稅之優惠，但為確保稅收、防止浮
      濫，並兼顧課稅之公平性，如捐贈物係實物，其扣除額度
      自應相當於該捐贈物之現金價值，使實物捐贈與現金捐贈
      之扣除額度無差別之租稅待遇，方符實質課稅原則，此為
      適用上開所得稅法第13條及第17條第1 項第2 款第2 目第
      1 小目規定之當然解釋，理應為一般納稅義務人所能了解
      。主管稅賦之機關財政部分別以92年6 月3 日臺財稅字第
      0920452464號、94年2 月18日臺財稅字第09404500070 號
      函令闡釋上開規定之規範意旨，僅係就上開規定為細節性
      之補充，俾使其下級機關及屬官有所遵循，並非於事後制
      訂有別前開規定意旨之法規範，故不能以上開函令作成在
      後，即謂前開法律有何不明確之處。況且，法律明確性原
      則係針對干預性法律而設，與本件給予稅捐扣除優惠之福
      利性規定尚屬有別，自亦難比附援引。從而，本件原告主
      張財政部92年6 月3 日臺財稅字第0920452464號及93年5
      月21日臺財稅字第0930451432 號 函令內容僅言「核定之
      標準」，原告於捐贈完成之年度亦無從得知財政部「核定
      之標準」究為100%或16% ，自有違行政程序法第5 條所規
      定之明確性原則云云，亦無足取。
（六）再者，前揭財政部函令之作成，固係肇因於社會上常有高
      所得以低價購入公共設施保留地或道路用地捐贈政府後，
      再以捐贈土地之公告現值列報綜合所得稅捐贈扣除額，以
      規避綜合所得稅賦，造成租稅不公及國家巨額稅收損失之
      現象，但該函令以「捐贈時」之「市場變現交易價值」作
      為捐贈土地價值之判定標準，且該標準復係各區稅捐稽徵
      機關參照相關土地市場交易情形擬訂，並報財政部核定，
      自符合實質課稅原則，故在適用上不應受納稅義務人取得
      土地之時點、原因、目的及捐贈動機所影響，應就所有性
      質相同者一體適用，否則即有違反課稅公平性之原則。此
      外，行政程序法第8 條規定：「行政行為，應以誠實信用
      之方法為之，並應保護人民正當合理之信賴。」此即誠實
      信用及信賴保護原則。本件原告主張「其申報92年度之捐
      贈並經被告核准在案，所申准之捐贈金額依公告現值100%
      列舉扣除，原告之受扶養親屬仍信賴稅法規定－即捐贈金
      額可依公告現值100%減除。」等語，固為被告所不否認。
      然查，原告所申報92年之捐贈，其情形亦與93年度相同，
      均是對政府捐贈公共設施保留地（道路用地），為原告陳
      明在卷，依照前開說明，在計算其扣除額度時，自應以捐
      贈物之現金價值為限，然被告猶以高於市場價值之公告現
      值100%予以扣除，並不符實質課稅原則，此部分對於納稅
      義務人從寬認定所給予之優惠，並不能作為正當合理之信
      賴基礎。故而，原告援引其92年度之捐贈申報為例，主張
      被告對原告93年度綜合所得稅案件之認定有違信賴保護原
      則云云，即不足採。
六、綜上所述，原處分依行為時所得稅法規定及財政部函釋意旨
    ，按上開土地公告現值1,137,752 元之16% 計算核定原告之
    捐贈扣除額為182,040 元，其認事用法並無違誤，訴願決定
    予以維持，亦無不合。原告仍執前詞，訴請撤銷，為無理由
    ，應予駁回。
七、兩造其餘陳述於判決結果不生影響，無庸一一論列，併予敘
    明。
據上論結，本件原告之訴為無理由，爰依行政訴訟法第98條第1
項前段，判決如主文。
中    華    民    國    97    年     2    月    5     日
                    臺北高等行政法院第一庭
                              審判長法  官  王立杰
                                    法  官  周玫芳
                                    法  官  劉錫賢
上為正本係照原本作成。
如不服本判決，應於送達後20日內向本院提出上訴狀並表明上訴
理由，如於本判決宣示後送達前提起上訴者，應於判決送達後20
日內補提上訴理由書(須按他造人數附繕本)。
中    華    民    國    97    年     2    月    5     日
                                    書記官  林佳蘋


司法院資訊處製作；財團法人民間司法改革基金會備份。
